【裁判字號】    97,訴,854
【裁判日期】    980616
【裁判案由】    排除侵害等
【裁判全文】
臺灣彰化地方法院民事判決               97年度訴字第854號
原      告  金馬大鎮第二期管理委員會
法定代理人  丙○○
訴訟代理人  施廷勳律師
被      告  甲○○
            乙○○
上二人共同
訴訟代理人  洪煌村律師
上列當事人間請求排除侵害等事件，本院於民國98年6月2日言詞
辯論終結，茲判決如下：
    主  文
被告應將坐落彰化縣彰化市○○○段西勢子小段5318建號13樓建
物之屋頂平台上，如附圖一所示Ｄ部分面積0.98平方公尺之鐵捲
門、Ｅ部分面積49.25平方公尺地板、Ｆ部分面積11.96平方公尺
地磚及A1、B1、Ｄ、Ｅ、Ｆ、F1、Ｇ部分面積88.45平方公尺鐵
架造建物等拆除後，將該部分建物交還金馬大鎮第二期大廈全體
區分所有權人。
原告其餘之訴駁回。
訴訟費用由被告負擔二分之一，餘由原告負擔。
本判決原告勝訴部份得假執行；被告如以新台幣參拾萬元供擔保
後，得免為假執行。
原告其餘假執行之聲請駁回。
    事實及理由
一、原告起訴主張：
  (一)金馬大鎮第二期大廈彰化市○○○段西勢子小段5318建號13
    樓建物之屋頂平台係供大廈住戶共同使用，並登記為全體區
    分所有權人共有。該大廈門牌號碼彰化市○○路○段53巷1
    號13樓之區分所有權人為被告甲○○，被告乙○○為其夫，
    共同居住於內，渠等僅為金馬大鎮第二期大廈區分所有建物
    使用者之一，竟未經其他區分所有權人全體之同意，擅自佔
    用該大廈屋頂平台，並於其上搭蓋鐵皮違章建物，雖經彰化
    縣政府多次要求其拆除，然被告均置之不理，至今仍留有四
    週樑柱，上覆鐵皮遮蓋之地上物，渠二人侵害他共有人之所
    有權，亦妨害所有權能之完整行使。
  (二)又被告除擅自於大廈屋頂平台搭蓋系爭違章建物外，並佔用
    該大廈應屬全體區分所有權人共有之屋頂突出物第一層，如
    附圖一所示編號Ａ部分，面積22.29平方公尺、編號Ａ1部分
    ，面積4. 89平方公尺、編號Ｂ部分，面積21.95平方公尺、
    編號Ｂ1部分，面積5.74平方公尺、編號Ｃ部分，面積4.23
    平方公尺之建物，此由金馬大鎮第二期大廈住戶規約第3條
    第2款約定，本公寓大廈法定空地、樓頂平台為共用部分，
    應供全體區分所有權人及住戶共同使用，非經規約或區分所
    有權人會議之議決，不得約定為約定專用部分，即可明知，
    系爭建物突出物第一層均為金馬大鎮第二期大樓全體住戶所
    共用，從未約定由被告管理或專用。上揭建物既屬共有又未
    約定分管或歸由被告專用，依民法第818條規定，渠等僅能
    按區分所有權人甲○○應有部分之比例對該共有物享有使用
    收益權，而不能佔用該建物並排除他共有人之使用。
  (三)金馬大鎮第二期大廈之起造人友廣勝建設股份有限公司（下
    稱友廣勝公司）出售各樓層時，並未與承買人約定將系爭建
    物屋頂平台交由被告甲○○分管，金馬大鎮第二期大廈建造
    完成（民國83年9月21日登記所有權），早於公寓大廈管理
    條例（84年6月30日施行）前，自不適用公寓大廈管理條例
    ，是被告爭執報備資料內所載之共用或共有等用語不合公寓
    大廈管理條例之規定云云，並無依據，惟就共有物之使用管
    理，仍依民法規定，而由共有人共同為之。是被告既未得全
    體共有人之同意，自無單獨占用、管理系爭建物屋頂平台之
    權利，更遑論於屋頂平台上搭建系爭鐵造地上物並鋪設地板
    ，亦無從依所有權人即被告甲○○所持有系爭建物共用部分
    之應有部分比例較高，即以推斷其已取得系爭建物屋頂平台
    所有權或使用權，況公寓大廈區分所有權人取得共用部分應
    有部分比例較高之原因不一而足，以本件金馬大鎮第二期大
    廈為例，門牌號碼金馬路三段53巷1號3樓（即5185建號）及
    金馬路三段53巷3號12樓（即5262建號）建物其共用部分應
    有部分比例即達10000分之108及10000分之179，然該二戶並
    未因此即較其他區分所有權人得多使用或占有特定共用部分
    ，被告執其共用部分權利範圍10000分之168之比例較他戶為
    高之理由，即主張係因其取得系爭建物屋頂平台使用權云云
    ，顯乏依據。再者，系爭建物屋頂平台雖於建物設計平面圖
    上標示有衛浴設備，惟原即未於其內配置任何水、電管路或
    設施之設計，其內之供電，係被告自行配設電線後攀附於地
    上物屋簷及電梯機械室外牆，再擅自於外牆上鑽孔後由電梯
    通道垂墜而下至地下室電力箱，復分接於其使用之13樓電錶
    上；而供水亦係由被告使用並埋設於屋頂平台之水錶處架管
    分接後，自屋外引入使用，被告訛稱水電管線與同棟13樓設
    計配置於同一套云云，均非事實，另參諸金馬大鎮第二期大
    廈之共用會議室，於當時之建物平面設計圖上則標示為住宅
    Ｇ，可見建物平面設計圖上就共用部分之標示，並非與其實
    際真正用途相同；易言之，無從按建物平面設計圖上之標示
    或規劃即斷言系爭建物屋頂平台非為金馬大鎮第二期公寓大
    廈全體住戶共同使用，並遽以推論屋頂平台之系爭建物已分
    歸被告管理、占用。
  (四)被告占用系爭建物屋頂平台作為其經營舞蹈教室教授舞蹈課
    程之場地（含更衣間、交誼室及盥洗室等），並非作為被告
    居住之用，按房屋僅供住宅用者，始受土地法第97條第1項
    規定之限制（最高行政法院92年10月份庭長法官聯席會議決
    議要旨參照）。職是，被告自不得執土地法第97條就房屋租
    金最高額之規定主張減免其二人所獲不當得利數額，被告使
    用系爭建物屋頂平台並占用系爭建物屋頂突出物第一層，既
    侵害全體共有人之所有權，其所獲之收益，亦屬無法律上原
    因而受利益，致全體共有人受損害，是被告自應返還不當得
    利，該上開不當得利數額，以同型態建物之使用租金數額為
    計價基準應屬公允，爰以金馬大鎮第二期大廈近似面積之13
    層樓房屋出租他人每月收取之租金新臺幣（下同）10,000元
    為計價之基準，請求自起訴之日前5年相當於租金之不當得
    利，故被告所獲之不當得利數額為600,000元，並自97年11
    月1日起至返還系爭建物屋頂平台及突出物第一層之日止，
    按月共同給付金馬大鎮第二期大廈全體區分所有權人10,000
    元。
  (五)綜上，系爭建物屋頂平台及突出物既屬全體區分所有權人所
    共有，且未約定由被告任一人分管，則被告自無於其上搭設
    任何物體之權利，亦與是否影響全體區分所有權人之使用方
    式無關，故爰依民法第767條前段、中段、第179條及第184
    條第1項、公寓大廈管理條例第9條第2項、第4項等規定，提
    起本訴等情。並聲明：1.被告甲○○、乙○○應將座落彰化
    市○○○段西勢子小段5318建號建物13樓屋頂平台上如彰化
    地政事務所97年11月24日複丈成果圖所示編號Ｄ部分面積32
    .1 3平方公尺之鐵捲門、編號Ｅ部分面積49.25平方公尺之
    木造地板、編號Ｆ部分面積11.96平方公尺之地磚、搭建於
    編號Ａ1、Ｂ1、Ｄ、Ｅ、Ｆ、Ｆ1、Ｇ部分面積共88.45平方
    公尺之鋼架造未辦保存登記等地上物全部拆除，並回復原狀
    ，返還與金馬大鎮第二期大廈全體區分所有權人；2.被告甲
    ○○、乙○○應將彰化市○○○段西勢子小段5318建號，即
    門牌號碼彰化市○○路○段55號13層樓之屋頂突出物第一層
    如彰化地政事務所97年11月24日複丈成果圖所示編號Ａ部分
    面積22.29平方公尺、編號Ａ1部分面積4. 89平方公尺、編
    號Ｂ部分面積21.95平方公尺、編號Ｂ1部分面積5.74平方公
    尺、編號Ｃ部分面積4.23平方公尺等部分之隔間及室內設置
    全部拆除，並將上揭建物全部騰空，遷讓返還與金馬大鎮第
    二期大廈全體區分所有權人；3.被告甲○○、乙○○應給付
    金馬大鎮第二期大廈全體區分所有權人600,000元，及自本
    起訴狀繕本送達翌日起至清償日止按年息百分之5計算之利
    息，並自97年11月1日起至返還前揭建物之日止，按月給付
    金馬大鎮第二期大廈全體區分所有權人10,000元；4.訴訟費
    用由被告共同負擔；5.願供擔保，請准宣告假執行。
二、被告則以：
  (一)本件被告甲○○係於79年間以預售屋方式，向訴外人友廣勝
    公司購買金馬大鎮第二期公寓大廈頂樓及屋頂第一層鋼筋混
    凝土造建物，並於83年間交付被告使用，被告當時即已取得
    使用權，且當時公寓大廈管理條例尚未公佈施行，被告使用
    屋頂第一層鋼筋混凝土造建物，自無需金馬大鎮第二期公寓
    大廈區分所有人會議同意。金馬大鎮第二期公寓大廈屋頂第
    一層鋼筋混凝土造建物於79年間興建設計時，即將之設計成
    臥室、衛浴設備等一般住家格局，此有金馬大鎮第二期屋頂
    突出物層平面圖可憑，而該屋頂第一層鋼筋混凝土造建物之
    水電配置管線，並與被告王佩樺所購同棟13樓配置於同一套
    水電表，並與之併同計算水電費用，且訴外人友廣勝公司人
    員亦以金馬大鎮第二期公寓大廈之建築設計圖推銷，表示屋
    頂第一層鋼筋混凝土造建物，將規劃成臥室、衛浴設備等一
    般住家，因其水電管線與同棟13樓住戶水電設計配置在一起
    ，必須另以108萬元購買屋頂第一層鋼筋混凝土造建物，且
    此部分雖為共用部分，但已約定專用，因未能為獨立產權登
    記，只能依比例增加登記於共同使用部分之權利範圍，系爭
    鋼筋混凝土造建物與地下室一樓停車位之約定專用之情形相
    同，友廣勝公司於預售金馬大鎮第二期公寓大廈時，即分別
    與金馬大鎮第二期公寓大廈之各承購戶，約定系爭鋼筋混凝
    土造建物及地下一樓停車位由購得者使用，於此情形下金馬
    大鎮第二期公寓大廈之區分所有人間，就系爭鋼筋混凝土造
    建物與地下一樓停車位已合意成立約定專用之情形。是以，
    被告黃珮樺於買受該大廈13樓時，即與友廣勝公司13樓房屋
    部分及其上屋頂第一層鋼筋混凝土造建物簽定預售屋買賣合
    約，就上開契約即可明知，被告甲○○買受時，即分別與金
    馬大鎮第二期公寓大廈之各承購戶，約定該屋頂第一層鋼筋
    混凝土造建物（共同使用部分），由購得該大廈13樓房屋之
    特定共有人使用，而認金馬大鎮第二期公寓大廈之區分所有
    人間，就此已合意成立分管契約並約定由被告專用，十多年
    來，就被告取得該屋頂第一層鋼筋混凝土造建物均無爭議，
    惟因系爭大廈屋頂第一層鋼筋混凝土造建物，因未能為獨立
    產權登記，購買者只能依比例增加登記於共同使用部分之權
    利範圍，因此被告甲○○就金馬大鎮第二期公寓大廈之共同
    使用部分權利範圍，顯多於其他住戶，此可由面積相同之同
    棟11樓住戶共同使用部分登記之權利範圍亦可為證。況依附
    圖即彰化縣彰化地政事務所97年12月4日土地複丈成果圖所
    示E、F、F1及G部分，雖係被告於購買金馬大鎮第二期公寓
    大廈屋頂第一層鋼筋混凝土造建物時，委請友廣勝公司搭建
    或自行舖設（指木造地板部分），惟被告設置該等鐵架、地
    磚或木質地板，亦未妨礙大廈其餘住戶對於該空間之使用，
    原告訴請拆除乙節，亦屬無理。
  (二)本件原告所提之原證十一金馬大鎮第二期申請報備資料，因
    並無主管機關同意之報備證明，被告否認該資料之真正。退
    而言之，縱認該資料確實係原告向主管機關申請報備之資料
    ，惟原告所提原證十一文件之頂樓總平面設置參考圖中系爭
    鋼筋混凝土造建物），竟為約定共用部分，顯然與事實有所
    出入，蓋原告既主張系爭鋼筋混凝土造建物為金馬大鎮第二
    期全體區分所有人共用部分，依公寓大廈管理條例中共用部
    分及約定共用之定義，系爭鋼筋混凝土造建物無再約定為共
    用部分之可能，原告另主張金馬大鎮第二期公寓大廈約定專
    用部分並未另就使用人造冊保存，約定專用部分均依所提報
    資料內之規約標的物件登錄表圖說上面記載之內容作為依據
    乙節，顯然已有違規約約定，且原告所提報資料中有關約定
    專用部分（地下一樓停車位）之記載，亦與實際上約定專用
    部分之使用情況不符。
  (三)訴外人友廣勝公司於交付系爭鋼筋混凝土造建物於被告甲○
    ○前，因室內原電力管線僅設計配置110伏特之電力，不敷
    其內安裝冷氣、電動門及電熱水器等電器用品需求，被告二
    人在未變更原電力管線設計配置前提下，委請友廣勝公司另
    配置220伏特之電力供被告使用，又慮及恐有水壓不足之情
    形，並請其委請友廣勝建設股份公司於原有供水管線設計下
    ，加設自來水加壓器、加壓管線，至於原證八第二張照片所
    示，是被告當時在該處裝設水冷扇，因水冷扇運轉需要用水
    ，乃請友廣勝公司設置水冷扇之供水管線，而該水冷扇於87
    年間彰化縣政府函請被告拆除屋頂平台地上物違章建築時，
    即已一併拆除，當時該處供水之管線亦切斷不再使用。是上
    開自來水加壓器、加壓器管線及水冷扇用水管線，均與系爭
    鋼筋混凝土造建物原有供水管線無涉，原告據原證八照片逕
    主張系爭鋼筋混凝土造建物之供水係由被告使用埋設於屋頂
    平台之水表處架管分接後，自屋外引入使用乙節，顯與事實
    不符，況於86年8月24日金馬大鎮第二期第三屆區分所有人
    大會決議報請主管機關拆除系爭屋頂平台之地上物，而於87
    年9月30日原告向台灣彰化地方法院檢察署及彰化縣政府工
    務局舉發違章建築，經彰化縣政府發函要求拆除，被告在87
    年間已拆除大部分之地上物，現況即當時拆除後之情形，而
    對於與屋頂平台地上物供被告一體使用之鋼筋混凝土造建物
    ，原告或區分所有人當時未曾表示被告有任何無權占用或不
    當得利情事。
  (四)被告雖為舞蹈老師，惟被告在彰化市另有舞蹈教室供教學之
    用，系爭鋼筋混凝土造建物僅係供被告偶而居住、休憩或朋
    友來訪充當客房或堆放物品之用，且系爭鋼筋混凝土造建物
    及屋頂平台之地上物，並未設置任何供教授舞蹈之設備，如
    大面玻璃牆鏡面等，被告無從將系爭鋼筋混凝土造建物作為
    舞蹈教室之用，原告雖以金馬大鎮第二期公寓大廈Ａ棟13層
    樓房屋出租他人每月1萬元作為被告每月不當得利基準，惟
    被告並非將之供作舞蹈教室使用，被告所使用之金馬大鎮第
    二期公寓大廈屋頂第一層鋼筋混凝土造建物面積，與原告所
    提出之出租房屋面積不同，其可利用之空間顯較少，環境條
    件亦不同，且原告主張被告所受利益數額，尚需受土地法第
    97條規定之限制，又被告甲○○係彰化市○○○段西勢子小
    段5318建號建物共有人，其共同使用部分權利範圍為10000
    分之168，於其權利範圍內使用金馬大鎮第二期公寓大廈屋
    頂第一層鋼筋混凝土造建物，亦非不當得利等語置辯。並聲
    明：1.原告之訴及其假執行之聲明均駁回；2.訴訟費用由原
    告負擔；3.如受不利判決，願供擔保請准宣告免為假執行。
三、查原告主張金馬大鎮第二期大廈之共用部分即彰化市○○○
    段西勢子小段5318建號、樓層13樓、主要用途停車空間、避
    難室、梯間、會議室，係登記為大廈全體區分所有權人共有
    ，其中屋頂突出物（共三層）第一層之屋頂平台，如附圖一
    所示Ａ及Ａ１部分面積27.18平方公尺、Ｂ及Ｂ１部分面積
    27.69平方公尺、Ｃ部分面積4.23平方公尺之鋼筋混凝土造
    建物（合法建物），為該大廈1號13樓（5272建號、門牌號
    碼為彰化市○○路○段53巷1號13樓）區分所有權人被告甲
    ○○及其夫被告乙○○占有使用，被告等並於上開屋頂平台
    搭蓋如附圖一所示Ｄ面積0.98平方公尺之鐵捲門、Ｅ部分面
    積49.25平方公尺地板、Ｆ部分面積11.96平方公尺地磚及Ａ
    １、Ｂ１、Ｄ、Ｅ、Ｆ、Ｆ１、Ｇ部分面積88.45平方公尺
    鐵架造（目前僅有屋頂無牆屬違建）建物等情，業據原告提
    出建號5318建物謄本暨彰化縣彰化地政事務所測量日期83年
    8月20日第一次測量成果圖為證，復經本院會同彰化縣彰化
    地政人員至現場履勘測量屬實，並製有勘驗筆錄及97年12月
    4 日複丈成果圖在卷可稽，亦為被告所不爭執，原告此部分
    之主張堪信為真。
四、次查，系爭金馬大鎮第二期大廈於81年申請建築執照及83年
    申請使用執照時，屋頂突出物共三層，第一層總面積為153.
    19平方公尺，除設計為屋頂平台及梯間外（屋頂突出物第
    二、三層為機械室及水塔），並有一間面積為50.83平方公
    尺之臥室（內有廁所），位置即位於被告甲○○所有之1號
    13樓之上方（即如附圖二所示）等情，業經調取金馬大鎮第
    二期大廈81彰工管（建）字第14081號建造執照及83彰工管
    （使）字第85838號使用執照等相關資料可考，上開臥室即
    係如附圖一所示Ａ、Ａ１、Ｂ、Ｂ１及Ｃ部分之鋼筋混凝土
    造建物，辦理建物所有權第一次登記時，建物經測量屋頂突
    出物第一層總面積為153.23平方公尺，上開臥室面積為50.
    87平方公尺，此有前開5318建號第一次測量成果圖附卷足憑
    。另被告甲○○所有之系爭大廈1號13樓區分所有建物之面
    積為115.69平方公尺、無停車位，共同使用部分彰化市○○
    ○段西勢子小段5318建號之應有部分為萬分之168，其餘同
    一大廈13樓之區分所有建物12間（2.3.4.5.6.7.8.10.12.14
    .16 號之13樓），建物面積在89.03～99.81平方公尺無停車
    位者，5318建號共同使用部分之應有部份在萬分之47～57之
    間（3號13樓共同使用部分之應有部份萬分之87，有登記平
    面車位，惟平面停車位轉售他人未辦理應有部份移轉登記）
    ，建物面積89.93～89.03平方公尺有1機械或1平面車位者，
    5318建號共同使用部分之應有部份在萬分63～80之間，7號
    13樓面積114.95平方公尺無停車位者，共同使用部分應有部
    份為萬分之62等情，有建物謄本附卷可參，因此同為該大廈
    13樓之區分所有權人，被告甲○○建物所屬之共用部分登記
    之應有部份顯然超出甚多，另系爭大樓1號之4樓至11樓（依
    使用執照卷宗內之新編門牌資料1號12樓部分應併入3號12
    樓，故無1號12樓之門牌）建物面積均為115.69平方公尺，
    共同使用部分之應有部份在萬分之60～92之間，亦有建物謄
    本足憑，原告雖稱：共同使用部分之應有部份較高之1號3樓
    為萬分之108及3號12樓為萬分之179，此二戶未占用特定之
    共同部分云云，惟3號12樓係兩戶併為一戶面積為215.50平
    方公尺，故依其建物面積比例計算，其取得之共同使用部分
    應有部份自然較高，而1號3樓面積為119.29平方公尺，共同
    使用部分之應有部份則僅為萬分之108，在在均與被告甲○
    ○所有之1號13樓面積僅為115.69平方公尺，共同使用部分
    應有部分卻高達萬分之168，實有異於常情之差距，以目前
    公寓大廈之區分所有權人有購買停車位者，車位面積均併計
    在其共同使用部分之應有部份範圍內，因而取得較高之持份
    之情形觀之，被告甲○○對於共同使用建物應有特定之專用
    部分存在，且該專用部分之面積已計算在其應有部份當中，
    始符合公寓大廈建物之登記原則且合於常理。
五、又查，以系爭大廈7號13樓（面積114.95平方公尺）與被告
    甲○○所有之1號13樓（面積為115.69平方公尺）均無停車
    位，面積差距不足1平方公尺相互比較，共同使用部分應有
    部份7號13樓為萬分之62、1號13樓為萬分之168，共同使用
    部分5318建號總面積4683.65平方公尺，萬分之62約為29.04
    平方公尺、萬分之168約為78.69平方公尺，兩者面積差距49
    .65 平方公尺，此與系爭屋頂平台之鋼筋混凝土造臥室50.8
    7平方公尺相當，由此可認被告甲○○就此特定建物有取得
    相對應之共用部分之應有部份所有權登記，因此被告甲○○
    辯稱其於購買系爭大廈1號13樓時，同時購買上開屋頂平台
    臥室之使用權，並算入共同使用部分應有部份比例中，自堪
    認定。
六、另按公共空間如係由全體或部分區分所有人以共有狀態，取
    得所有權登記者，則經由全體區分所有人間訂立契約，約定
    某些特定人就某特定部分取得使用權，應無不可。次按公寓
    大廈管理條例實施前，區分所有建築物之所有人，於分別出
    售其區分所有權時，以契約約定將該建築物之特定共用部分
    供特定區分所有權人使用，倘無違反強制或禁止之規定，成
    立之分管契約，各立約之區分所有權人及知悉該約定之受讓
    人，應受其拘束。再按我國區分所有建築物不動產交易實務
    上，以預售方式為房屋買賣者，對於共有部份之特定空間之
    取得，通常係由欲取得該空間使用權之人，另支付買賣價金
    ，建築業者則在預售屋契約書訂立「分管約定」，即將「分
    管契約」預先於預售階段簽訂完畢。然專用權之取得，按諸
    國內情形，通常在區分所有建築物（公寓大廈）預售時，通
    常由建商即出賣人與區分所有建物之各買受人分別先後於買
    賣契約中約定共有部份或基地之特定部分由某買受人專用，
    買賣當事人間固受其拘束，此時通常區分所有建築物尚未建
    築或未建築完成，形式上觀之，各買受人即非契約當事人或
    其繼承人，則其彼此間似不應受其拘束，但此種解釋之結論
    將導致專用權之約定，盡失意義，似未能顧及實情，自非妥
    當，因之，應認該項約定對於各買受人或區分所有人均有拘
    束力，此種情形，若買受人於區分所有建築物完成後，均已
    為該建築物之區分所有人，且均依專用權之約定履行時，亦
    應解為已默示承認有此項分管約定之存在。查系爭金馬大鎮
    第二期大廈於83年9月完成建物所有權登記，被告甲○○亦
    於同時取得該棟區分所有建物1號13樓（5272建號）之所有
    權，其共用部分應有部份比例中包括系爭屋頂平台上即如附
    圖一所示Ａ、Ａ１、Ｂ、Ｂ１及Ｃ部分之鋼筋混凝土造臥室
    面積在內已如前述，被告自該時起並占有使用之，時間在84
    年公寓大廈管理條例公布實施前，而金馬大鎮第二期公寓大
    廈管理委員會係於86年12月29日始檢附有關文件向主管機關
    申請報備，86年8月24日第三屆區分所有權人會議亦僅決議
    對1號13樓住戶頂樓違建報請主管機關拆除，就被告甲○○
    使用共有部分之特定部分即上開屋頂平台合法建物之臥室，
    於本件訴訟之前未見區分所有權人提出異議，況依金馬大鎮
    第二期住戶規約第11條公共基金、管理費之繳納之第2項規
    定：「管理費由各區分所有權人負責，費用收繳以坪數為計
    算單位，其面積為每一住戶之專有部份及共有部份之總和」
    ，因此原告既依被告之登記專有部份及共有部份（應有部份
    ）面積之總和計算，向被告收取應繳付之管理費金額，實應
    認自被告等占有使用該共用部分之前開特定建物時起，系爭
    大樓之全體區分所有權人有默示成立分管契約之情事存在無
    訛，至於86年12月該大樓依規定成立管理委員會申請報備時
    ，所檢附關於該大樓共用部分、約定專用部分、約定共用部
    分之標記圖說，將上開被告占有使用之臥室劃歸為約定共有
    部份，因係在大樓完工交屋住戶入住之2、3年以後，圖說又
    係由大廈管理委員會所製作，對於之前業已成立之分管契約
    效力尚無影響。
七、再查，被告共同出資在屋頂突出物第一層搭蓋如附圖一所示
    Ｄ部分鐵捲門、Ｅ部分地板、Ｆ部分地磚及Ａ１、Ｂ１、Ｄ
    、Ｅ、Ｆ、Ｆ１、Ｇ部分鐵架造（有屋頂無牆）建物，縱如
    被告所述係於買受區分所有建物時，由建商代為併予搭蓋，
    為該部分建物係屬違建，且不在被告所有之共用部分應有部
    份比例之範圍內，被告亦未提出任何經全體區分所有權人同
    意其使用該特定部分之證據，則該屋頂突出物第一層依建築
    設計既屬平台（梯間、臥室除外），自應保持平台之原狀而
    為使用，始得謂本於共有物本來之用法，被告等於屋頂平台
    上搭蓋上開鐵捲門、地板、地磚及無牆鐵架造建物，顯非依
    屋頂平台之性質及構造而為使用，有違平台之使用目的，且
    無任何法律上之權源，已屬無權占有。按各共有人對於第三
    人，得就共有物之全部，為本於所有權之請求。但回復共有
    物之請求，僅得為共有人全體之利益為之，民法第八百二十
    一條定有明文。又公寓大廈共用部分、約定共用部分之修繕
    、管理、維護，由管理負責人或管理委員會為之，公寓大廈
    管理條第10條第2項亦有明文。從而，原告請求被告將系爭
    5318建號屋頂突出物第一層即屋頂平台上，如附圖一所示Ｄ
    部分面積0.98平方公尺之鐵捲門、Ｅ部分面積49.25平方公
    尺地板、Ｆ部分面積11.96平方公尺地磚及Ａ１、Ｂ１、Ｄ
    、Ｅ、Ｆ、Ｆ１、Ｇ部分面積88.45平方公尺鐵架造建物拆
    除後，將該部分建物交還金馬大鎮第二期建物全體區分所有
    權人，為有理由，應予准許。至於5318建號屋頂突出物第一
    層如附圖一所示編號Ａ部分面積22.29平方公尺、編號Ａ1部
    分面積4.89平方公尺、編號Ｂ部分面積21.95平方公尺、編
    號Ｂ1部分面積5.74平方公尺、編號Ｃ部分面積4.23平方公
    尺等合法建物，被告甲○○對之有專有使用權，被告乙○○
    為其夫，經其同意而使用，則原告請求被告等將此部分之隔
    間及室內設置全部拆除，全部騰空後遷讓返還全體區分所有
    權人，則無理由，不應准許。
八、末按民法第八百二十一條規定各共有人對於第三人得就共有
    物之全部為本於所有權之請求，係指民法第七百六十七條所
    規定之物權請求權而言。上訴人主張被上訴人應負損害賠償
    之責及返還不當得利，而對之為金錢之請求，該金錢給付既
    非不可分，且與系爭共有物之回復無涉，竟為全體共有人之
    利益，請求被上訴人應給付金錢予伊及其他共有人全體，於
    法尚屬不合（最高法院81年度台上字第491號判決請參照）
    。查原告另依民法第767條、第179條及第184條第1項規定，
    請求被告給付因占用系爭屋頂突出物第一層部分建物及平台
    所受相當於租金之利益60萬元予金馬大鎮第二期全體區分所
    有權人，就被告占有使用該大樓屋頂平台之合法建物部份，
    因被告有專有使用權存在自無侵權行為或不當得利之情事，
    被告並無賠償相當於租金損害之義務，而其餘違法占用部份
    被告雖應予拆除，惟依前揭說明，原告依民法第767條、第
    179條及第184條第1項之規定，請求被告賠償相當於租金之
    損害，於法未合，不應准許。
九、綜上所述，原告請求被告將系爭5318建號屋頂突出物第一層
    即屋頂平台上，如附圖一所示Ｄ部分面積0.98平方公尺之鐵
    捲門、Ｅ部分面積49.25平方公尺地板、Ｆ部分面積11.96平
    方公尺地磚及Ａ１、Ｂ１、Ｄ、Ｅ、Ｆ、Ｆ１、Ｇ部分面積
    88.45平方公尺鐵架造建物拆除後，將該部分建物交還金馬
    大鎮第二期建物全體區分所有權人，即有理由，應予准許，
    逾此部分之請求則無理由，應予駁回。本件事證已臻明確，
    兩造其餘陳述及所提證據，於判決結果不生影響，無予審究
    或調查之必要，併此敘明。
十、假執行之宣告：本判決原告勝訴部分兩造陳明願供擔保請准
    為假執行及免為假執行，經核均無不合，爰分別酌定相當之
    擔保金額併准許之。致原告敗訴部分其假執行之聲請已失所
    附麗應予駁回。
十一、結論：本件原告之訴為一部有理由、一部無理由，並依民
      事訴訟法第79條、第389條第1項第5款、第392條第2項，
      判決如主文。
中    華    民    國    98     年    6    月    16    日
                  民事第一庭    法  官  黃倩玲
以上正本係照原本作成。
如對判決上訴，應於判決送達後20日內向本院提出上訴狀。
中    華    民    國    98     年    6    月    19    日
                                書記官  楊美芳


司法院資訊處製作；財團法人民間司法改革基金會備份。
